臺灣高等法院刑事判決　　　　　　　　100年度上易字第975號
　上　訴　人　臺灣板橋地方法院檢察署檢察官
　被　　　告　陳　明
上列上訴人因被告詐欺案件，不服臺灣板橋地方法院99年度易字
第3554號，中華民國100年3月9日第一審判決（起訴案號：臺灣
板橋地方法院檢察署98年度偵字第30854號），提起上訴，本院
判決如下：
    主  文
上訴駁回。
    理  由
一、聲請簡易判決處刑意旨略以：被告陳明可預見提供金融機構
    開立之帳戶予姓名年籍不詳之人使用，可能幫助不詳犯罪集
    團作為詐取財物之用，竟仍不違其本意，基於幫助詐欺取財
    之不確定故意，將其所開立之彰化商業銀行（下稱彰化銀行
    ）三重埔分行帳號00000000000000號帳戶之存摺、提款卡及
    密碼，於民國（下同）98年9月5日前某日，提供予真實姓名
    年籍不詳、自稱「林小姐」之成年人及其所屬之詐欺集團成
    員使用，藉以幫助該詐欺集團成員從事詐欺取財之犯行。嗣
    該詐欺集團所屬成員於取得上開帳戶後，即意圖為渠等自己
    不法之所有，於98年9月5日晚上10時40分許，撥打電話予被
    害人莊傑荃，佯稱若欲與暱稱為「米娜」之女子援交，須以
    匯款方式測試是否為警方人員云云，致莊傑荃陷於錯誤，依
    該詐欺集團成員之指示，於98年9月6日凌晨1時8分，以現金
    存款之方式，存入15,000元至陳明上開彰化銀行帳戶內，旋
    遭提領一空。嗣莊傑荃發覺有異報警處理，始循線查悉上情
    。因認被告陳明涉犯刑法第30條第1項、第339條第1項之幫
    助詐欺取財罪嫌云云。
二、按犯罪事實應依證據認定之，無證據不得認定其犯罪事實；
    又不能證明被告犯罪或其行為不罰者，應諭知無罪之判決，
    刑事訴訟法第154條第2項、第301條第1項分別定有明文，此
    即揭櫫刑事訴訟程序係採證據裁判主義，易言之，即認定不
    利被告之事實，須依積極證據，苟積極證據不足為不利於被
    告事實之認定時，自應為有利於被告認定，更不必有何有利
    之證據，最高法院30年上字第816 號判例意旨參照。次按刑
    事訴訟法上所謂認定犯罪事實之證據，係指足以認定被告確
    有犯罪行為之積極證據而言，該項證據自須適合於被告犯罪
    事實之認定，始得採為斷罪資料。如未能發現相當證據，或
    證據不足以證明，自不能以推測或擬制之方法，以為裁判之
    基礎。又刑事訴訟上證明之資料，無論其為直接或間接證據
    ，均須達於通常一般人均不致有所懷疑，而得確信其為真實
    之程度，始得據為有罪之認定，若其關於被告是否犯罪之證
    明未能達此程度，而有合理性懷疑之存在，致使無法形成有
    罪之確信，根據「罪證有疑，利於被告」之證據法則，即不
    得遽為不利被告之認定，此分別有最高法院29年上第3105號
    、40年臺上字第86號、76年臺上字第4986號判例可資參照。
三、另按不起訴處分已確定者，非有刑事訴訟法第420條第1項第
    1款、第2款、第4款或第5款所定得為再審原因之情形或發現
    新事實或新證據者，不得對同一案件再行起訴，固為該法第
    260條所明定。惟該法條所稱之同一案件，係指同一訴訟物
    體，即被告與犯罪事實均屬相同者而言，亦即係指事實上同
    一之案件，而不包括法律上同一案件在內；則裁判上一罪案
    件之一部分，經檢察官以行為不罰為不起訴處分者，即與其
    他部分不生裁判上一罪關係，自非刑事訴訟法第260條所稱
    之同一案件，檢察官就未經不起訴處分之其他部分，仍得再
    行起訴，並不受上開法條之限制（最高法院93年度台上字第
    6053號意旨參照）。查本件被告陳明提供其所申辦之彰化銀
    行三重埔分行帳號00000000000000號帳戶之存摺、提款卡及
    密碼予另案被告林嘉儀（業經另案判處罪刑確定）後，由林
    嘉儀等人所組成之詐欺集團於98年9月4日晚上，向被害人蘇
    俊源佯稱欲援交須以提款機驗證身分，致被害人蘇俊源陷於
    錯誤，而於98年9月5日凌晨3時28分許，前往高雄縣路竹鄉
    之彰化銀行，以提款機匯款30,000元至被告上開彰化銀行三
    重埔分行之帳戶內，嗣被害人蘇俊源發覺受騙而報警處理，
    經臺灣士林地方法院檢察署檢察官偵查後，認被告犯罪嫌疑
    不足而以99年度偵字第437號對被告為不起訴處分確定（下
    稱前案），此有臺灣士林地方法院檢察署檢察官不起訴處分
    書1份在卷可稽（見原審99年度簡字第161號卷第24頁）。經
    比較本件聲請簡易判決處刑書所載被告交付之金融帳戶存摺
    、提款卡及密碼等物、暨交付之時間及地點、交付之對象等
    ，固均與前案相同，然遭詐欺而匯款至被告上開帳戶之被害
    人則有所不同，而不起訴處分確定之效力僅及於事實上同一
    案件，已如前述，關於法律上一罪之同一案件，其一部犯罪
    事實已為不起訴處分，其他部分，仍得另行起訴。是以，本
    件檢察官聲請簡易判決處刑合於法律規定，本院自應予以審
    理並為實體判決，合先敘明。
四、查公訴人據以認被告陳明涉犯上揭犯行，無非係以被害人莊
    傑荃於警詢中之指述、自動櫃員機交易明細表1張、被告所
    申設之彰化銀行三重埔分行帳戶開戶資料及存摺存款交易明
    細查詢表等為其主要依據。訊據被告陳明固供承有於上開時
    地將其所申設之彰化銀行三重埔分行帳戶之存摺、提款卡、
    密碼交予林嘉儀等事實，惟堅詞否認有何公訴人指訴之幫助
    詐欺犯行，辯稱：伊是看到報紙廣告因而委託林嘉儀辦理信
    用貸款，預定貸款30萬元至50萬元，而林嘉怡因怕貸款下來
    ，伊即把貸款領走，所以向伊表示須提供本人之帳戶存摺、
    密碼及提款卡給她，並稱如果貸款辦下來要給她佣金10萬元
    ，所以伊才會提供伊的帳戶存摺、提款卡及密碼給她。期間
    伊也有打電話問林嘉儀貸款辦的怎樣，但電話都不通，後來
    伊向銀行查問時，才知道伊的帳戶已被列為警示帳戶。伊不
    知道她把伊的資料交給詐騙集團使用云云。經查：
(一)被告陳明所有上開彰化銀行三重埔分行帳號00000000000000
    號帳戶係被告於90年 7月17日所申設，此據被告供承在卷，
    並有彰化銀行三重埔分行98年9月23日彰重字第0982343號函
    暨所檢附之客戶往來帳戶一覽表、顧客資料卡影本、帳戶存
    款交易明細表等在卷可稽（見98年度偵字第30854號卷第25
    至28頁）。而被害人莊傑荃因遭詐欺集團以上揭若欲援交須
    先匯款以測試是否為警方人員之電話詐財手法，使被害人莊
    傑荃誤信為真，因而依指示匯款15,000元至被告所有之上開
    帳戶等情，亦據被害人莊傑荃於警詢時指述綦詳（見同上偵
    查卷第10至11頁），並有被告前揭帳戶存款交易明細表、被
    害人莊傑荃所提出之彰化銀行自動櫃員機交易明細表等在卷
    可佐（見同上偵查卷第28、29、32頁），足認被告所有上開
    彰化銀行之帳戶確曾供詐騙集團藉以向被害人莊傑荃詐騙金
    錢所用，應堪認定。
(二)被告陳明始終堅詞否認有提供上開帳戶予詐騙集團使用之事
    實，並以其係為委請林嘉儀辦理貸款，因而將上開帳戶之存
    摺、提款卡及密碼等資料交予林嘉儀，並不知林嘉儀將該等
    資料交給詐騙集團使用等語為辯，查證人林嘉儀於原審法院
    審理時經以證人身分傳喚到庭命具結後證稱：陳明是看到報
    紙上刊登的分類廣告，所以要找伊申辦信用貸款。分類廣告
    是由「張少光」刊登的，再由伊負責出面接洽。我們刊登代
    辦貸款廣告的目的就是要收購帳戶作為詐欺取財之人頭帳戶
    ，並沒有告訴陳明要收購帳戶，的確是以代他辦貸款為名要
    求他提供帳戶的存摺、提款卡跟密碼，沒有給他任何報酬。
    當時有跟陳明說，可以貸款的額度、佣金，並有說因陳明沒
    有工作，存摺裡面沒有錢，公司的會計會幫他製作該帳戶之
    交易紀錄，貸款約一個禮拜會下來，拿了他的帳戶資料後，
    陳明也有打電話過來詢問貸款辦理的進度，電話是伊接的，
    伊收走他的帳戶之後都是由伊和他聯絡。伊再把陳明的帳戶
    資料交給「張少光」，供做詐騙使用。伊跟陳明是約在民族
    西路口的85度Ｃ那邊交付帳戶資料的云云（見臺灣板橋地方
    法院99年度簡字第161號卷第32至33頁、原審卷第62至65頁
    ），核與被告所辯前詞大致相符，堪認實際為詐騙他人行為
    係證人林嘉儀等人，而與被告無涉。又詐欺犯罪，多係利用
    人頭金融帳戶轉帳以掩飾犯行，而以被告與林嘉儀原素不相
    識，被告應不致於在毫無代價之情況下還以自己之金融帳戶
    提供作為他人詐欺取款之工具，而自陷囹圄，並遭警方查緝
    之理，且衡諸常情，證人林嘉儀亦無配合被告辯詞而至本身
    遭受刑事訴追之必要，茲查被告並未因而獲取何利益，參諸
    被告於交付上開資料予證人林嘉儀後，仍持續打電話聯絡證
    人林嘉儀詢問貸款進度，實與一般自願交付金融帳戶予詐欺
    集團成員供作犯罪工具使用者，於交付帳戶後即任憑詐欺集
    團成員使用而未加聞問之情節迥異，又證人林嘉儀被訴於98
    年8、9月間，基於意圖為自己不法所有之詐欺取財犯意，利
    用報紙分類廣告版面刊登免徵信代辦銀行或機車分期貸款等
    分類廣告，藉機向不特定之他人詐得提款卡等帳戶資料，致
    本案被告陳明因上開代辦貸款之廣告陷於錯誤，而將其名義
    之上開彰化銀行三重埔分行帳戶存摺及提款卡（含密碼）交
    予林嘉儀，因認林嘉儀就詐得被告陳明上開帳戶資料供為向
    他人詐取財物之用等行為，係涉犯刑法第339條第1項之詐欺
    取財罪嫌，業經臺灣臺北地方法院99年度訴字第1133號案件
    審理後於99年12月20日判處有期徒刑四月確定在案，有該刑
    事判決書附於原審卷可參（見原審卷第50至53頁），足見被
    告辯稱該帳戶係因遭林嘉儀以申辦貸款之手法詐騙，始交付
    其名下帳戶之存摺、提款卡及密碼等物云云，尚非無據，而
    堪採信。茲被告陳明交付其申設之彰化銀行三重埔分行帳戶
    之存摺、提款卡及密碼等物予林嘉儀時，既係因相信林嘉儀
    所稱可以由公司幫忙製作資金流通之交易紀錄，使銀行較容
    易核貸，又怕被告自行將銀行撥入之款項逕行提領花用，而
    未支付佣金，另要求被告交付該帳戶之提款卡及密碼等說詞
    ，致被告誤信為真而交付上開物品，則被告對於林嘉儀取得
    上開金融帳戶之存摺、提款卡及密碼後，會交由詐欺集團成
    員作為詐騙被害人莊傑荃財物之取款帳戶使用一事，顯然未
    有主觀上之認識，亦無預見之可能。又證人林嘉儀於報紙上
    刊登分類廣告，佯以代為向銀行申辦貸款為由，實際上係欲
    藉機詐取他人所申設之銀行帳戶存摺、提款卡及密碼等資料
    ，以供向他人詐取財物之用，事實上並無代為申辦銀行貸款
    之意，此據證人林嘉儀於原審法院審理時證稱：伊等於分類
    廣告刊登代辦貸款之訊息，實際上並無幫忙代辦貸款之意思
    ，只是為了收取帳戶資料云云（見原審卷第65頁），故取得
    該金融帳戶資料之正犯主觀上未有以不實交易紀錄詐欺銀行
    以取得放款之意思，顯未有對銀行實施詐欺取財之犯罪故意
    ，而被告因主觀上信賴證人林嘉儀有能力代其向銀行申辦信
    用貸款，並同意支付高額佣金，而其所提供予證人林嘉儀之
    上開帳戶資料，亦係依證人林嘉儀之所求而交付，被告主觀
    上並無認識自己之行為係在幫助正犯犯罪而具有幫助之故意
    ，揆諸首揭判決意旨，自難論以幫助犯。
  綜上所述，本件並無積極證據足資認定被告明知其交付上開帳
  戶資料予證人林嘉儀時，當得預見證人林嘉儀有因而交付予不
  法詐欺集團使用之可能，尚難僅因被告交付其所有上開帳戶之
  存摺等資料予證人林嘉儀，嗣證人林嘉儀將之提供予不法詐騙
  集團使用，即遽認被告亦應共負其責。此外，復查無何積極證
  據足資證明被告主觀上有預見其提供所有上開銀行帳戶資料予
  林嘉儀時有因而轉交予不法詐騙集團使用之可能，或與林嘉儀
  就交付其所有銀行帳戶資料予不法詐騙集團使用有何謀議及行
  為分擔，被告所辯並不知悉其所有之上開銀行帳戶遭林嘉儀提
  供予詐騙集團使用云云，應堪採信。被告犯罪尚屬不能證明，
  原審因而以不能證明被告犯罪，而為被告無罪之諭知，經核並
  無不合，檢察官上訴意旨以被告前於91年間曾向銀行辦理合法
  貸款之經驗，其與證人林嘉儀共謀以不實資金信用紀錄向銀行
  貸款，顯係欲向銀行行騙，其對於提供自己銀行存摺、提款卡
  、密碼、身分證影本等物，係供犯詐欺罪之事實，明知並有意
  使其發生，所知具有詐欺之犯罪故意甚明，雖被告所涉詐欺犯
  罪之被害人並非銀行，而係被害人莊傑荃，惟事實上所為既屬
  構成要件相同之罪名，且情節又無軒輊，被害人部分縱使略微
  偏離被告所知，衡諸社會健全通念，亦足認被告對於構成犯罪
  之事實，預見其發生而其發生並不違背其本意，本案被告仍應
  構成幫助詐欺罪，而指摘原審判決被告無罪係屬不當，惟此依
  上所述，被告因自忖信用不佳，自身無力向銀行辦理信用貸款
  ，因而經由報紙分類廣告覓得證人林嘉儀自稱有辦法代為向銀
  行申辦信用貸款，因而同意支付高額佣金委其代為向銀行申辦
  信用貸款，並依證人林嘉儀之要求，提供其所有上開銀行帳戶
  資料予證人林嘉儀，而並無證據證明被告主觀上有預見其提供
  所有上開銀行帳戶資料予林嘉儀時有因而轉交予不法詐騙集團
  使用之可能，或與林嘉儀就交付其所有銀行帳戶資料予不法詐
  騙集團使用有何謀議及行為分擔，是檢察官上訴尚難認有理由
  ，應予駁回。
據上論斷，應依刑事訴訟法第368條，判決如主文。
本案經檢察官沈世箴到庭執行職務。
中    華    民    國   100    年    6     月    22    日
                  刑事第八庭  審判長法  官  張傳栗
                                    法  官  劉嶽承
                                    法  官  黃斯偉
以上正本證明與原本無異。
不得上訴。
                                    書記官  王秀雲
中    華    民    國   100    年    6     月    22    日